【裁判字號】    98,易,1206
【裁判日期】    990722
【裁判案由】    侵占
【裁判全文】
臺灣桃園地方法院刑事判決              98年度易字第1206號
公  訴  人  臺灣桃園地方法院檢察署檢察官
被      告  乙○○
上列被告因業務侵占案件，經檢察官提起公訴（97年度偵續字第
81號），本院判決如下：
    主  文
乙○○無罪。
    理  由
一、公訴意旨略以：被告乙○○係址設桃園縣桃園市○○路1528
    巷18號1 樓健輪企業有限公司（下稱健輪公司）之負責人，
    經營代檢車輛及代辦保險之業務，為從事業務之人。於民國
    70幾年間起，與明台產物保險股份有限公司（下稱明台公司
    ）南崁通訊處約定，受明台公司委任招攬保險及代收保險費
    ，並由健輪公司負責開立保險證予被保險人，本應於每月結
    算後將收取之保險費繳回明台公司。詎被告乙○○明知自87
    年間起，因個人轉投資失利及遭他人倒會等因素，導致所開
    設之多家公司已陷入資金週轉不靈之窘境，亦可預見代為收
    取之明台公司保險費倘挪為他用，極可能無法如期繳回明台
    公司，為解決一時財務困境，竟於89年8 月間起至同年12月
    間止，意圖為自己不法之所有，基於業務侵占之概括犯意，
    連續將健輪公司某櫃臺小姐向投保客戶收得應繳回明台公司
    之保險費共新計臺幣（下同）31萬911 元悉數侵占入己（詳
    如附表及附件所示）。嗣因被告乙○○所開立用以支付保險
    費之支票陸續跳票，明台公司始知上情。因認被告乙○○涉
    犯刑法第336 條第2 項之業務侵占罪嫌等語。
二、證據能力之判斷：
  (一)按被告之自白，非出於強暴、脅迫、利誘、詐欺、疲勞訊問
    、違法羈押或其他不正之方法，且與事實相符者，得為證據
    ；被告陳述其自白係出於不正之方法者，應先於其他事證而
    為調查，該自白如係經檢察官提出者，法院應命檢察官就自
    白之出於自由意志，指出證明之方法，刑事訴訟法第156 條
    第1 項、第3 項定有明文。準此，被告乙○○對檢察官所提
    被告於偵查中不利於己供述，證據能力並無意見，復本院亦
    查無有何顯然不正之方法取得情事，而悖於被告之自由意志
    ，是被告前開不利於己供述得為證據，合先敘明。
  (二)次按被告以外之人於審判外之陳述雖不符刑事訴訟法第159
    條之1 至之4 規定，而經當事人於審判程序同意作為證據，
    法院審酌該言詞陳述或書面陳述作成時之情況，認為適當者
    ，亦得為證據；當事人、代理人或辯護人於法院調查證據時
    ，知有刑事訴訟法第159 條第1 項不得為證據之情形，而未
    於言詞辯論終結前聲明異議者，視為有前項之同意，同法第
    159 條之5 定有明文。又該條立法意旨在於傳聞證據未經當
    事人之反對詰問予以核實，原則上先予排除，惟若當事人已
    放棄反對詰問權，於審判程序中表明同意該等傳聞證據可作
    為證據；或於言詞辯論終結前未聲明異議，基於尊重當事人
    對傳聞證據之處分權，及證據資料愈豐富，愈有助於真實發
    見之理念，且強化言詞辯論主義，使訴訟程序得以順暢進行
    ，上開傳聞證據亦均具有證據能力。準此，被告對檢察官所
    提證人黃聖峰、卓文君、甲○○於偵訊之證述，同意有證據
    能力，復本院認其作成之情形並無不當情形，經審酌後認為
    適當，故該證人前開審判外之陳述得為證據，併此敘明。
  (三)另明台公司89年8 月份起至同年12月份止之汽機車險服務人
    別為收保費明細表、汽車保險要保書及汽車強制責任保險要
    保書數份、被告乙○○及妻翁玉梅開設公司之營利事業登記
    基本資料查詢清單、健輪公司開立予明台公司之支票暨退票
    理由單等物，均與本案事實具有自然關聯性，復分屬書證、
    物證性質，且查無事證足認有違背法定程序或經偽造、變造
    所取得之情事，而被告及其辯護人對此部分之證據能力亦無
    意見，是堪認皆有證據能力，附此敘明。
三、按犯罪事實應依證據認定之，無證據不得認定犯罪事實；且
    不能證明被告犯罪者，應諭知無罪之判決，刑事訴訟法第15
    4 條第2 項、第301 條第1 項前段分別定有明文。復按刑事
    訴訟上證明之資料，無論其為直接證據或間接證據，均須達
    於通常一般之人均不致有所懷疑，而得確信其為真實之程度
    ，始得據為有罪之認定，若其關於被告是否犯罪之證明未能
    達此程度，而有合理之懷疑存在時，致使無從形成有罪之確
    信，在刑事訴訟「罪疑唯輕」、「無罪推定」原則下，依據
    「罪證有疑，利於被告」之證據法則，即不得遽為不利被告
    之認定，最高法院76年台上字第4986號判例意旨曾強調此一
    原則，足資參照。又按最高法院於92年9 月1 日刑事訴訟法
    修正改採當事人進行主義精神之立法例後，特別依據刑事訴
    訟法第161 條第1 項規定（檢察官就被告犯罪事實，應負舉
    證責任，並指出證明之方法），再次強調謂：「檢察官對於
    起訴之犯罪事實，應負提出證據及說服之實質舉證責任。倘
    其所提出之證據，不足為被告有罪之積極證明，或其指出證
    明之方法，無從說服法院以形成被告有罪之心證，基於無罪
    推定之原則，自應為被告無罪判決之諭知」等語（最高法院
    92年台上字第128 號判例意旨參見）。此即學說上所稱基於
    嚴格證明法則下之「有罪判決確信程度」，對於被告是否犯
    罪之證據應證明至「無庸置疑」之程度，否則，於無罪推定
    原則下，被告自始被推定為無罪之人，對於檢察官所指出犯
    罪嫌疑之事實，並無義務證明其無罪，即所謂不「自證己罪
    原則」，而應由檢察官負提出證據及說服之責任，如檢察官
    無法舉證使達有罪判決之確信程度，以消弭法官對於被告是
    否犯罪所生之合理懷疑，自屬不能證明犯罪，即應諭知被告
    無罪。又告訴人之指訴，係以使被告受刑事訴追為目的，是
    其陳述是否與事實相符，仍應調查其他證據以資審認（最高
    法院52年台上字第1300號判例參照）。
四、又按侵占罪須被侵占他人之物，原為行為人所持有，而行為
    人有易持有為所有之不法意思並將之據為己有始可構成。如
    自始即為行為人自己所有之物，即不生易持有為所有之不法
    意思，故不能成立侵占罪。又按金錢或其他代替物，因消費
    借貸契約由當事人之一方移轉所有權於他方者，他方雖負有
    以種類、品質、數量相同之物返還之義務，但非代所有權人
    保管原物，其事後延不返還，自係民事上違約問題，與侵占
    罪之要件並不相符，最高法院23年度上字第1830號亦著有判
    例可資參考。另按刑法上侵占罪之成立，以擅自處分自己持
    有之他人所有物，或易其持有為所有，而逕為所有人之行為
    ，為其構成要件，其行為態樣雖各有不同，要必具有不法所
    有之意圖，方與本罪構成之要件相符（最高法院19年度上字
    第1052號判例意旨參照）。且刑法上之侵占罪，須持有人變
    異其原來之持有意思而為不法所有之意思，始能成立，如僅
    將持有物延不交還或有其他原因致一時未能交還，既缺乏主
    觀要件，即難遽以該罪相繩。
五、本件檢察官認被告乙○○涉有刑法第336 條第2 項之業務侵
    占罪嫌，係以被告乙○○於偵訊之供述、證人黃聖峰、卓文
    君、甲○○於偵訊之證述、明台公司89年8 月份起至同年12
    月份止之汽機車險服務人別為收保費明細表、汽車保險要保
    書及汽車強制責任保險要保書數份、被告乙○○及妻翁玉梅
    開設公司之營利事業登記基本資料查詢清單、健輪公司開立
    予明台公司之支票暨退票理由單1 張等物為其主要論據。訊
    據被告堅決否認有何業務侵占犯行，辯稱略以：伊與明台公
    司合作已經15年，伊於10幾年前與明台公司約定都是月結，
    開2 個月期票。伊有開票交給明台公司南崁通訊處，是因為
    公司資金週轉不靈，故支票全面退票。伊沒有要侵占的意思
    等語。經查：
  (一)被告乙○○係址設桃園縣桃園市○○路1528巷18號1 樓健輪
    公司之負責人，經營代檢車輛及代辦保險之業務。於70幾年
    間起，與明台公司南崁通訊處約定，受明台公司委任招攬保
    險及代收保險費，並由健輪公司負責開立保險證予被保險人
    。健輪公司於每月結算後將收取之保險費扣除佣金後，開立
    2 個月之期票交付明台公司。嗣89年8 月間起至同年12月間
    止之保險費31萬911 元因被告乙○○所經營之健輪公司等數
    家公司資金週轉不靈，而迄未交付明台公司等情，業據被告
    自承不諱，核與證人甲○○、卓文君、黃聖峰於偵訊證述之
    情節相符，並有明台公司89年8 月份起至同年12月份止之汽
    機車險服務人別為收保費明細表、汽車保險要保書及汽車強
    制責任保險要保書數份、被告乙○○及妻翁玉梅開設公司之
    營利事業登記基本資料查詢清單、健輪公司開立予明台公司
    之支票暨退票理由單等物在卷可稽。
  (二)被告乙○○係健輪公司之負責人，健輪公司受明台公司委任
    招攬保險及代收保險費後，即由健輪公司會計卓文君將收取
    之保險費存入健輪公司之臺灣中小企業銀行北桃園分行帳戶
    ，且上開帳戶既係以被告所經營之健輪公司名義申請開戶，
    即屬健輪公司所有且得以支配使用之帳戶，明台公司委任健
    輪公司招攬保險及代收保險費並將客戶繳交之保險費存入健
    輪公司帳戶內，係屬消費寄託性質，該款項匯入健輪公司帳
    戶後即歸健輪公司所有，健輪公司雖負有以種類、品質、數
    量相同之物返還之義務，但性質上並非代明台公司保管原物
    ，其事後延不返還，僅為民事上之違約問題，尚與業務侵占
    罪構成要件有間。
  (三)復查，被告乙○○所經營之健輪公司所開立予明台公司之臺
    灣中小企業銀行北桃園分行之支票，係陸續自89年12月11日
    開始因支票存款不足退票，有支票及其退票理由單可稽（詳
    94年他字第49號偵查卷第19頁至第22頁），而健輪公司積欠
    之保險費係自89年8 月間起至同年12月間止之保險費31萬91
    1 元，其中89年8 月之保費，於89年9 月結帳，並扣除佣金
    後，開立2 個月之期票即89年11月之支票交付明台公司，而
    細觀健輪公司之臺灣中小企業銀行北桃園分行之帳戶明細，
    分別於89年8 月11日存入13萬元、25萬元；89年8 月22日存
    入145 萬元；89年9 月11日存入115 萬元；89年9 月16日存
    入14萬元；89年9 月22日存入125 萬元；89 年9月28日存入
    18萬元；89年10月7 日存入7 萬元；89年10月11日存入25萬
    元、35萬元、40萬元；89年10月23日存入120 萬元；89年11
    月13日存入5 萬5 千元、120 萬元、2 萬元；89年11月30日
    存入7 萬元，此有臺灣中小企業銀行北桃園分行99年4 月8
    日（99）北桃發字第160 號函檢附健輪公司帳戶存款交易明
    細查詢單附卷可參（詳本院98年度易字第1206號卷第36頁至
    第39頁），可知健輪公司於89年8 月至11月間，每月均仍有
    100 萬元以上之存款陸續存入該公司帳戶，而足供清償債務
    ，尚非無資力，是尚難遽予推定被告乙○○依與明台公司往
    來10數年之慣例，於每月結算後將收取之保險費扣除佣金後
    ，開立2 個月之期票交付明台公司等情，其主觀上有何不法
    之意圖。
  (四)又被告乙○○所經營之健輪公司所開立予明台公司之臺灣中
    小企業銀行北桃園分行之支票，雖陸續自89年12月11日開始
    因支票存款不足退票，有支票及其退票理由單可稽（詳94年
    他字第49號偵查卷第19頁至第22頁），惟被告乙○○曾委請
    勤德法律事務所發函予明台公司請其申報債權，以利債務清
    償等情，有律師函及債權申報表可稽（詳94年他字第49號偵
    查卷第9 頁至第10頁），益證被告乙○○並無不法所有之意
    圖，仍亟思清償該債務等情。
  (五)綜上，本件應係受任人應否將因處理委任事務時所收取之金
    錢，交付予委任人之民事糾葛，尚難遽以業務侵占罪相繩。
    此外，復查無其他積極事證足認被告有何業務侵占犯行，如
    前所述，被告之犯罪自屬不能證明，是本件不能證明被告犯
    罪，自應為被告無罪判決之諭知。
據上論斷，應依刑事訴訟法第301條第1 項前段，判決如主文。
本案經檢察官洪敏超到庭執行職務
中    華    民    國    99    年    7     月    22    日
                  刑事第六庭  審判長法  官  錢建榮
                                    法  官  呂美玲
                                    法  官  宣玉華
以上正本證明與原本無異。
如不服本判決應於收受判決後10日內向本院提出上訴書狀，並應
敘述具體理由。其未敘述上訴理由者，應於上訴期間屆滿後20日
內向本院補提理由書（均須按他造當事人之人數附繕本）「切勿
逕送上級法院」。
                                    書記官  陳育萱
中    華    民    國    99    年    7     月    30    日
附表（保戶名稱及保費詳見附件）
┌──┬───────┬────────┐
│編號│侵占月份      │侵占金額        │
├──┼───────┼────────┤
│ 1  │89年8月份     │30,530元        │
├──┼───────┼────────┤
│ 2  │89年9月份     │112,378元       │
├──┼───────┼────────┤
│ 3  │89年10月份    │68,934元        │
├──┼───────┼────────┤
│ 4  │89年11月份    │56,581元        │
├──┼───────┼────────┤
│ 5  │89年12月份    │42,488元        │
├──┼───────┼────────┤
│總計│              │310,911元       │
└──┴───────┴────────┘

司法院資訊處製作；財團法人民間司法改革基金會備份。
